【裁判字號】    99,上訴,137
【裁判日期】    990422
【裁判案由】    偽造文書等
【裁判全文】
臺灣高等法院高雄分院刑事判決         99年度上訴字第137號
上  訴  人  臺灣高雄地方法院檢察署檢察官
上  訴  人
即  被  告  丙○○
上列上訴人因被告偽造文書等案件，不服臺灣高雄地方法院98年
度訴字第1327號中華民國98年12月10日第一審判決（起訴案號：
臺灣高雄地方法院檢察署97年度偵字第23323 號），提起上訴，
本院判決如下：
    主  文
原判決撤銷。
丙○○行使偽造私文書，足以生損害於公眾及他人，處有期徒刑
拾月。
偽造之「甲○○」印章壹枚及如附表所示偽造之「甲○○」印文
共參枚，均沒收。
    事  實
一、丙○○於民國94年間經朋友介紹認識甲○○，其於96年間與
    甲○○商議欲以甲○○所有坐落高雄縣大樹鄉○○段559 、
    560 地號土地（下稱系爭土地）辦理合建事宜時，得知甲○○所有之系爭559 地號土地於94年11月10日設定抵押權予吳
    秉宏，而甲○○已經還清債務，遂向甲○○表示自己係福雙
    聯合辦事處之執行長，可協助甲○○塗銷吳秉宏以女兒吳季
    穎名義在系爭559 地號土地上設定之抵押權等語。甲○○乃
    委任丙○○處理有關塗銷吳秉宏設定抵押權事宜，並將系爭
    土地之土地所有權狀正本、印鑑證明2 份、甲○○之國民身
    分證正反面影本等相關文件交予丙○○，授權丙○○得將上
    開相關文件作為塗銷吳秉宏設定抵押權及處理合建相關事項
    之用，丙○○係為甲○○處理事務之人。丙○○於取得上開
    土地所有權狀等文件後，即協助甲○○與吳秉宏協商，使吳
    秉宏於96年7 月2 日將以吳季穎名義在系爭559 地號上設定
    之抵押權塗銷。
二、詎丙○○嗣因經營之公司周轉困難，明知未取得甲○○之同
    意，竟意圖為自己不法之利益，基於行使偽造私文書、使公
    務員登載不實事項之犯意聯絡，於96年7 月27日，將甲○○
    之土地所有權狀正本等文件交付不知情之乙○○而向其借款
    新臺幣（下同）10萬元，乙○○再持上開文件轉向不知情之
    丁○○借錢，丁○○乃以不知情之鄭麗蘭為代理人名義，接
    續於土地登記申請書及土地建築改良物抵押權設定契約書內
    記載擔保權利總金額新臺幣（下同）80萬元正、鄭麗蘭為權
    利人、甲○○為義務人兼債務人等不實事項，並持丙○○委
    託不知情之刻印業者所偽造之「甲○○」印章1 枚，接續於
    土地登記申請書、土地建築改良物抵押權設定契約書及甲○○身分證正反面影本上蓋用「甲○○」之印文各1 枚，藉以
    表示確係由真正名義人甲○○所立具之意。旋於96年7 月30
    日，檢具上開偽造之土地登記申請書、土地建築改良物抵押
    權設定契約書及甲○○之身分證影本、印鑑證明書、系爭土
    地所有權狀等文件，向高雄縣鳳山地政事務所申請辦理系爭
    土地抵押權設定登記予鄭麗蘭而行使之，使不知情之該管公
    務員，於同日將上開不實事項登載於職務上所掌之公文書即
    土地登記簿上，虛偽設定系爭土地80萬元抵押權予鄭麗蘭，
    而為違背丙○○任務之行為，致生損害於甲○○之利益及地
    政機關對於土地登記管理之正確性。嗣甲○○於97年4 月間
    向高雄縣鳳山地政事務所申請系爭土地登記謄本，始發覺已
    遭鄭麗蘭設定前揭抵押權登記，遂即提出告訴，因而查悉上
    情。
三、案經甲○○訴由臺灣高雄地方法院檢察署檢察官偵查起訴。
    理  由
壹、證據能力部分：
    按被告以外之人於審判外之言詞或書面陳述，除法律有規定
    者外，不得作為證據；被告以外之人於審判外之陳述，雖不
    符刑事訴訟法第159 條之1 至同條之4 之規定，而經當事人
    於審判程序同意作為證據，法院審酌該言詞陳述或書面陳述
    作成時之情況，認為適當者，亦得為證據。當事人、代理人
    或辯護人於法院調查證據時，知有刑事訴訟法第159 條第1
    項不得為證據之情形，而未於言詞辯論終結前聲明異議者，
    視為有前項之同意，刑事訴訟法第159 條第1 項、第159 條
    之5 分別定有明文。查本判決下列所引用之各項據以認定事
    實之傳聞性質，被告丙○○及公訴人於本院言詞辯論終結前
    ，均不爭執而未曾聲明異議，本院審酌該等言詞及書面陳述
    作成時之情況，並無出於任意性或不正取供，或違法或不當
    情事，且客觀上亦無不可信之情況，堪認為適當，揆諸前開
    說明，依法均有證據能力，合先敘明。
貳、實體部分：
一、訊據上訴人即被告丙○○固坦承有取得告訴人甲○○所有之
    系爭土地所有權狀正本、印鑑證明2 份及國民身分證正反面
    影本，惟矢口否認有何行使偽造私文書、使公務員登載不實
    及背信之犯行，辯稱：被告不認識乙○○、鄭麗蘭，也沒有
    至高雄縣鳳山地政事務所申請設定系爭土地抵押權，當初被
    告去查時，就已經設定抵押權予鄭麗蘭了，上開甲○○之土
    地所有權狀正本等物是被告丟掉的，被告沒有將甲○○之系
    爭土地相關資料交給鄭麗蘭云云。
二、經查：
  (一)被告丙○○受告訴人甲○○之委託，協助告訴人處理塗銷吳
    秉宏以其女兒吳季穎名義在系爭559 地號土地上設定抵押權
    及辦理合建等事宜，並取得告訴人交付之系爭土地所有權狀
    正本、印鑑證明2 份、國民身分證正反面影本，被告於取得
    上開文件後，即撮合告訴人與吳秉宏協商，使吳秉宏於96年
    7 月2 日塗銷系爭559 地號土地上之抵押權。其後，因告訴
    人於96年6 月12日至96年9 月12日入高雄第二監獄執行，而
    未能將上開文件交還告訴人，續由被告保管等情，業據被告
    於警詢、偵查、原審及本院審理中供陳不諱，核與證人即告
    訴人甲○○於原審法院審理時證稱：伊有將系爭土地之所有
    權狀正本、印鑑證明2 份、國民身分證影本交給被告，伊不
    知道系爭土地被鄭麗蘭設定抵押權，因96年6 月12日至同年
    9 月12日伊入監執行，伊沒有將印章交予被告，被告有於97
    年4 月將系爭所有權狀還給伊，但伊不確定為正本或影本，
    被告還給伊的時間是在伊出獄後的事等語（見原審法院卷第
    44頁反至第45頁反）；證人吳秉宏於檢察事務官詢問時稱：
    96年7 月間，被告打電話跟伊說，告訴人與被告要一起投資
    事業，要求伊將抵押權設定塗銷，因告訴人已將借款還給伊
    ，經被告一提，伊就去地政事務所將抵押權設定塗銷等語（
    見97年他字第4259號偵卷一第59頁至第60頁）相符，並有高
    雄縣鳳山地政事務所97年6 月24日鳳地所一字第0970007362
    號函及所附大樹鄉○○段559 、560 地號之異動索引、甲○○在監在押紀錄表、甲○○所有坐落大樹鄉○○段559 、56
    0 地號土地所有權狀彩色影本、臺灣省高雄縣大樹鄉戶政事
    務所96年9 月29日開立之甲○○印鑑證明、甲○○之國民身
    分證正反面影本、甲○○與丙○○96年10月5 日土地合建委
    任書及切結書、甲○○96年10月21日委任福雙企業社之委任
    書（見97年他字第4259號偵卷一第32頁至第40頁、97年度偵
    字第23323 號偵卷二第21頁、原審法院卷一第18頁至第19頁
    、第21頁至第25頁）在卷可稽，是此部分事實，堪以認定。
  (二)系爭土地於96年7 月30日遭設定80萬元之抵押權，並以鄭麗
    蘭為該抵押權之權利人、甲○○為義務人兼債務人等情，業
    據告訴人甲○○指述甚詳，復有大樹鄉○○段559 、560 地
    號土地登記第二類謄本、高雄縣鳳山地政事務所97年6 月24
    日鳳地所一字第0970007362號函及所附大樹鄉○○段559 、
    560 地號之異動索引、96年7 月27日土地登記申請書、土地
    建築改良物抵押權設定契約書、甲○○之國民身分證正反面
    影本、高雄縣鳳山地政事務所96年7 月30日規費徵收聯單、
    臺灣省高雄縣大樹鄉戶政事務所96年6 月11日開立之甲○○
    印鑑證明、鄭麗蘭之國民身分證正反面影本（見97年他字第
    4259號偵卷一第5 頁至第6 頁、第32頁至第50頁）附卷可證
    ，是此部分事實，同堪認定。
  (三)被告雖辯稱：被告不認識乙○○、鄭麗蘭，也沒有至高雄縣
    鳳山地政事務所申請設定系爭土地抵押權，上開甲○○之土
    地所有權狀正本等物是被告丟掉的云云。惟：
    1.證人即告訴人甲○○於原審法院審理時證稱：伊有將系爭
      土地之所有權狀正本、印鑑證明及國民身分證正反面影本
      交予被告，除此之外，伊並沒有將上開文件交給其他人過
      ，被告雖然有將土地所有權狀還予伊，但伊不確定被告還
      的是正本或影本，且被告是在伊出監後，97年4 月間始還
      予伊等語（見本院卷一第44頁反至第45頁反）。
    2.證人丁○○於本院審理中具結證稱：「（鄭麗蘭她設定抵
      押權的事情你知情？）實際設定人是我，我借鄭麗蘭的身
      分證來設定的。」，「（當時是誰來跟你設定抵押權？）
      當初是乙○○跟我借錢。」，「（乙○○跟妳借多少錢，
      他跟妳如何說？）他跟我借10萬元，拿甲○○的權狀來跟
      我借10萬元，我當時問他為何拿甲○○的權狀，他說丙○○跟他借錢，所以就拿甲○○的權狀來給我設定抵押。」
      ，「（實際上跟你借錢的人是誰？）乙○○。」，「（既
      然是乙○○跟你借錢，為何提到丙○○？）因為我問他權
      狀是誰的，他說是丙○○拿給他的。」，「（丙○○你認
      識？）我不認識。」，「（那妳為什麼會願意接受他的權
      狀來接受抵押？）因為我信任乙○○，丙○○拿權狀跟乙○○借錢，那是他們的事情，我不參與。」，「（丙○○
      有跟乙○○一起去？）沒有，只有乙○○跟我借。」，「
      （之後借款有沒有還妳？）他借2 個月之後就還清。」，
      「（為何抵押權沒有塗銷？）我有向乙○○表示要塗銷，
      乙○○說丙○○向他借的錢還沒有還，而且找不到丙○○
      人，所以先不要塗銷。」，「（土地權狀在誰那邊？）我
      權狀設定完之後我就還給乙○○。」；證人乙○○於本院
      審理中具結證稱：「（你有沒有拿甲○○的土地權狀給丁○○設定抵押權？）有。」，「（當時的情形如何？）是
      丙○○拿甲○○的權狀要跟我借錢。」，「（當時如何說
      ？）當初我有問他為何甲○○不出面，他說他們是公司工
      作夥伴，他可以全權處理。」，「（你認識甲○○？）不
      認識。」，「（你如何認識丙○○？）朋友介紹的。」，
      「（丙○○之前有跟你借過錢？）沒有。」，「（丙○○
      拿權狀來時要跟你借多少錢？）他說借多一點，我說先設
      定好，先借10萬元，要借的話以後再談。」，「（你是否
      拿權狀向丁○○借錢？）是的。」，「（甲○○的土地權
      狀在何處？）我設定完畢就還給丙○○。」（以上見本院
      99年4 月15日審判筆錄）。
    3.被告先於97年6 月25日檢察事務官詢問時供稱：伊有拿告
      訴人的土地所有權狀及印鑑證明去跟民間公司借錢，但後
      來該公司不見了，錢也未借成，印鑑證明及權狀都有拿回
      來云云（見97年他字第4259號偵卷一第30頁）；復於97年
      8 月13日檢察官偵查中稱：伊公司於97年4 月間結束營業
      ，因為公司缺錢，公司的職員劉名峰說他有朋友可以用這
      塊土地借錢，所以就將系爭土地之所有權狀及印鑑證明交
      給劉名峰，後來劉名峰有拿8 萬元回公司，系爭土地所有
      權狀和印鑑證明是劉名峰拿走了，所以伊沒有辦法還給告
      訴人云云（見97年他字第4259號偵卷一第87頁至第87頁反
      ）；另於97年11月26日檢察官偵查中供陳：因為伊於97年
      5 、6 月左右，將系爭土地所有權狀及印鑑證明交給劉名
      峰，所以沒有還給告訴人，剛剛伊說的時間有錯誤，伊是
      在96年於鄭麗蘭設定抵押權之前，就是甲○○入監執行時
      ，把權狀和印鑑證明交予劉名峰云云（見97年度偵字第23
      323 號偵卷二第13頁）；其於98年9 月18日原審法院準備
      程序中改稱：告訴人在監執行時，因伊公司經營出問題，
      公司的東西伊都沒有上鎖，告訴人的權狀、印鑑證明伊放
      在抽屜底下，後來發現這些東西都不見了，而劉名峰如果
      有借到錢應該會將錢交給伊，但他從頭到尾都沒拿錢給伊
      ，伊確實有將土地所有權狀、印鑑證明交給劉名峰，偵查
      中所稱之8 萬元是其他案件的佣金，與本案無關，又伊記
      憶中有還告訴人系爭土地所有權狀正本，伊東西不見是事
      實，但事實上伊還給告訴人的是彩色影印的影本云云（見
      原審法院卷二第16頁）；再被告於98年10月22日準備程序
      中復改稱：伊在檢察官偵訊之前，即97年間，在三民區○○街83號伊前公司地址，有將土地所有權狀還給告訴人，
      但告訴人說伊還的是影本，土地所有權狀伊沒有交給劉名
      峰，他不是伊公司的員工，偵訊筆錄記載有誤，土地所有
      權狀在何處伊也不知道，告訴人交給伊土地所有權狀、印
      鑑證明之後，伊沒有交給任何人，該文件一直是伊在保管
      的，後來才交還給告訴人，只是記不得是影本或正本了，
      伊是在97年才將該所有權狀交給告訴人，不知道為何96年
      7 月30日會設定鄭麗蘭為抵押權人，在鄭麗蘭設定為抵押
      權人這段時間，所有權狀均是由伊保管的，因為公司沒有
      上鎖，所以權狀可能不見了，而97年之所以可以還所有權
      狀予告訴人，可能還的是影本云云（見原審法院卷二第11
      頁至第12頁）。
    4.綜合以上各點，以及被告歷次供述：(1)被告先自陳有持系
      爭土地所有權狀向民間公司借錢，後改稱其公司係於97年
      4 月結束營業，因公司缺錢始將系爭土地所有權狀交予劉
      名峰，後改稱係於鄭麗蘭設定為抵押權人之前，即告訴人
      入監執行期間交予劉名峰，後復改稱未將土地所有權狀交
      予劉名峰，劉名峰非公司之員工，可能係因公司未上鎖，
      該文件始會遺失云云；(2)被告先稱劉名峰有將借得之8 萬
      元交予被告，後改稱該8 萬元係其他案件之佣金云云，前
      後供述矛盾不一，復參以被告於97年6 月25日檢察事務官
      詢問時供稱：伊有去鳳山地政事務所調資料，所以伊需要
      正本，也知道告訴人所交付的是正本等語（97年他字第42
      59號偵卷一第30頁）等情以觀，足認被告確有於96年7 月
      27日，將甲○○所有之土地所有權狀正本等文件交付不知
      情之乙○○而向其借款10萬元，乙○○再持上開文件轉向
      不知情之丁○○借錢，丁○○乃以不知情之鄭麗蘭為代理
      人名義，設定抵押權無疑。被告上開所辯，顯與事實不符
      ，不足採信（被告前雖表示其已將上開土地所有權狀返還
      予告訴人，惟此為告訴人甲○○所否認，且被告於本院審
      理中復表示上開所有權狀遺失，再經本院勘驗被告交付於
      告訴人之權狀二張結果，為彩色影印本，並非正本，足認
      被告並未歸還甲○○所有之土地所有權狀，併此敘明。）
    (四)告訴人僅交付予被告系爭土地所有權狀正本、印鑑證明2
      份、國民身分證正反面影本等文件，並未交付印鑑章一節
      ，業據被告於原審法院審理中供陳在卷（見原審法院卷一
      第11頁），核與證人即告訴人甲○○於原審法院審理時證
      稱：伊並未將印鑑章交給被告等語（見原審法院卷一第44
      頁反）相符，堪認被告並未取得告訴人所交付之印鑑章，
      上開印章顯係被告委託不知情之刻印業者所偽造無疑，是
      公訴人認告訴人亦交付印鑑章予被告部分，容有誤會，併
      此敘明。
    (五)綜上所述，本件事證明確，被告丙○○所辯，無非卸責之
      詞，不足採信，其犯行洵堪認定，應依法論科。
三、核被告丙○○所為，係犯刑法第216 條、第210 條之行使偽
    造私文書罪、刑法第214 條之使公務員登載不實文書罪及第
    342 條第1 項之背信罪。被告利用不知情之乙○○、丁○○
    犯本件之罪，為間接正犯。被告偽造土地登記申請書、土地
    建築改良物抵押權設定契約書之行為，係基於單一偽造私文
    書之犯意，於時間、地點緊密相連之環境下所為之接續行為
    ，各行為間之獨立性極為薄弱，以社會健全觀念而言，不能
    強予分離，自屬接續犯。被告偽造「甲○○」之印章，係利
    用不知情之刻印業者為之，亦為間接正犯。其偽造「甲○○
    」之印章及如附表所示「甲○○」印文之行為，均係偽造私
    文書之階段行為；而其偽造私文書後復持以行使，其偽造私
    文書之低度行為，應為行使之高度行為所吸收，均不另論罪
    。再被告為甲○○處理事務而取得系爭土地所有權狀、印鑑
    證明、甲○○國民身分證正反面影本，其竟意圖為自己不法
    之利益，而為違背其任務之行為，先於土地登記申請書、土
    地建築改良物抵押權設定契約書偽造不實事項，並偽造如附
    表所示之3 枚「甲○○」印文後，再持上開偽造之文書向地
    政事務所申請抵押權設定登記，使公務員將系爭土地抵押權
    設定登記予鄭麗蘭之不實事項登載於公文書上之行為，致生
    損害於甲○○人之財產，亦足以生損害於地政機關對於移轉
    登記異動管理之正確性，是以1 行為同時觸犯上開3 罪名，
    侵害甲○○之法益，為想像競合犯，應從最重之行使偽造私
    文書罪處斷。
四、原審據以論罪科刑，固非無見。惟查：(一)本件係被告利用不
    知情之乙○○、丁○○犯之，為間接正犯，並非與真實姓名
    年籍不詳之成年人共同犯之，原判決認被告係共同正犯，尚
    有未合。(二)被告所為背信罪，係意圖為自己不法之利益，而
    為違背其任務之行為，原判決認係意圖為鄭麗蘭不法之利益
    ，亦有未合。(三)被告係為他人處理事務之人，明知未得告訴
    人同意，竟趁告訴人入監執行期間，未予妥善保管告訴人交
    付之上開文件，反逕持該文件將告訴人所有之系爭土地設定
    抵押權予他人，造成告訴人財產之損害，其惡性非輕，且事
    後未與告訴人和解，態度不佳，量刑不宜從輕。原判決僅量
    處有期徒刑6 月，尚嫌略輕。被告上訴意旨，仍執前詞，否
    認犯罪，指摘原判決不當，為無理由；檢察官上訴意旨，以
    原審量刑過輕，指摘原判決不當，則有理由；且原判決亦有
    上開可議之處；自應由本院將原判決撤銷改判。爰審酌被告
    明知未得告訴人同意，竟趁告訴人入監執行期間，未予妥善
    保管告訴人交付之上開文件，反逕持該文件將告訴人所有之
    系爭土地設定抵押權予他人，造成告訴人財產之損害，惡性
    非輕；且事後未與告訴人和解，態度不佳，本應從重量處。
    惟念被告前無犯罪紀錄，素行良好，此有臺灣高等法院被告
    前案紀錄表在卷可佐，且系爭土地設定抵押權之擔保金額不
    高，及其犯罪之目的、動機等一切情狀，量處如主文第2 項
    所示之刑。被告偽造「甲○○」之印章1 枚，雖未扣案，然
    無證據證明該印章業已滅失；另被告未取得告訴人交付之印
    章，如上所述，是其分別在如附表所示文件上偽造之「甲○○」印文各1 枚（共計3 枚），核均屬偽造之印章、印文，
    不問屬於犯人與否，均依刑法第219 條規定宣告沒收（公訴
    人認上開印文屬盜用他人真印章所蓋，非偽造之印文，容有
    誤會）。
據上論結，應依刑事訴訟法第369 條第1 項前段、第364 條、第
299 條第1 項前段，刑法第216 條、第210 條、第214 條、第21
9 條、第342 條第1 項、第55條，刑法施行法第1 條之1 ，判決
如主文。
本案經檢察官方娜蓉到庭執行職務。
中    華    民    國    99    年     4    月    22    日
                  刑事第五庭    審判長法  官  曾永宗
                                      法  官  鍾宗霖
                                      法  官  任森銓
以上正本證明與原本無異。
如不服本判決應於收受本判決後10日內向本院提出上訴書狀，其
未敘述上訴理由者，並得於提起上訴後10日內向本院補提理由書
狀（均須按他造當事人之人數附繕本）「切勿逕送上級法院」。
中    華    民    國    99    年    4     月    22    日
                                      書記官  呂素珍
附錄本件判決論罪科刑法條：
刑法第210條
偽造、變造私文書，足以生損害於公眾或他人者，處 5 年以下
有期徒刑。
刑法第214條
明知為不實之事項，而使公務員登載於職務上所掌之公文書，足
以生損害於公眾或他人者，處 3 年以下有期徒刑、拘役或 5 百
元以下罰金。
刑法第216條
行使第 210 條至第 215 條之文書者，依偽造、變造文書或登載
不實事項或使登載不實事項之規定處斷。
刑法第342條
為他人處理事務，意圖為自己或第三人不法之利益，或損害本人
之利益，而為違背其任務之行為，致生損害於本人之財產或其他
利益者，處 5 年以下有期徒刑、拘役或科或併科 1 千元以下罰
金。
前項之未遂犯罰之。
 附  表
┌──┬───────────┬────────────┐
│編號│文件名稱              │沒收印文                │
├──┼───────────┼────────────┤
│ 1  │96年7 月27日土地登記申│義務人兼債務人欄之「吳水│
│    │請書                  │得」印文壹枚            │
├──┼───────────┼────────────┤
│ 2  │96年7 月27日土地建築改│義務人兼債務人欄之「吳水│
│    │良物抵押權設定契約書  │得」印文壹枚            │
├──┼───────────┼────────────┤
│ 3  │辦理抵押權設定登記而提│空白處之「甲○○」印文壹│
│    │供之甲○○國民身分證正│枚                      │
│    │反面影本              │                        │
└──┴───────────┴────────────┘

司法院資訊處製作；財團法人民間司法改革基金會備份。
